臺灣板橋地方法院民事判決　　　　　　　93年度保險字第22號
原　　　告　丙○○
特別代理人　乙○○
被　　　告　富邦產物保險股份有限公司
法定代理人　甲○○
訴訟代理人　景熙焱律師
複 代理 人　胡美慧律師
上列當事人間請求給付保險金事件，經本院於民國94年7 月13日
言詞辯論終結，判決如下：
    主      文
原告之訴駁回。
訴訟費用由原告負擔。
    事實及理由
壹、程序方面：
一、本件原告（民國44年5 月22日生）於起訴時（93年8 月9 日
    ）已成年，惟欠缺訴訟能力（依卷附亞東紀念醫院93年9 月
    15日亞歷字第0936410414號函所載原告92年7 月9 日下午5
    時55分許至該院急診，急診時意識呈半昏迷狀態，無意識能
    力，目前仍在該院門診治療，意識呈痴呆現象﹚，因其無法
    定代理人，本院乃於94年1 月27日依其配偶乙○○之聲請裁
    定選任乙○○為原告提起本件訴訟之特別代理人，有裁定一
    份在卷可憑；乙○○再於94年3 月17日依民事訴訟法第48條
    規定，追認先前以原告名義所為一切訴訟行為，而補正起訴
    時原告訴訟能力之欠缺，先此敘明。
二、本件原告未於言詞辯論期日到場，核無民事訴訟法第386 條
    所列各款情形，茲依被告之聲請，由其一造辯論而為判決。
貳、實體方面：
一、原告起訴主張：
(一)、被告與台北縣土城市公所簽訂保險契約﹙下稱系爭保險契約
    ﹚，承保台北縣土城市全體市民於保險期間內，因遭受意外
    傷害事故，致其身體蒙受傷害而致殘廢或死亡時，依照契約
    約定給付保險金，原告乃土城市民，於92年7 月9 日16時許
    ，為路人發現受傷倒臥於亞東醫院前，即台北縣板橋市○○○路湳子站捷運施工處，經送亞東醫院急診為豆狀核顱內出
    血、硬腦膜下腔出血、顱骨骨折等傷害，造成多重聲、肢障
    礙，雖經將近一年診治，迄今仍未恢復神智，依被告殘廢等
    級與保險金給付表，所列殘廢程度，已達殘廢等級第一級第
    5 、7 款之要件，應獲保險金額百分之一百之理賠，而可領
    取保險金900,000 元，原告業於93年3 月10日提出申請保險
    理賠，然迄今未獲被告回應，期間雖有德立恆保險公證人股
    份有限公司派員查勘鑑定，卻無故延宕時日，經原告多次催
    詢被告，仍未獲置理，為此，提起本件訴訟，並聲明：被告
    應給付原告新台幣﹙下同﹚900,000 元及自93年3 月25日﹙
    即自原告93年3 月10日提出申請保險理賠之日起算15日後之
    日﹚起至被告清償時止，按週年利率一分計算之遲延利息。
(二)、對被告抗辯所為之陳述：
１、被告雖抗辯原告未證明遭受意外事故，並稱原告所受腦內出
    血、受傷後之蜘蛛網膜下、硬腦膜外出血等傷害，可能係因
    癲癇症發作撞擊他物而受傷云云，然被告以可能之事，妄猜
    事實，拒絕理賠，做法令人失望，又原告特別代理人亦詢問
    亞東醫院神經外科醫師顏精華獲悉，原告乃因頭部外傷、顱
    骨骨折造成急性硬腦膜下出血等，已可證明原告確因意外傷
    害事故致殘無疑，顯見被告前開所辯，並不足採。
２、被告雖抗辯稱原告係酒醉騎車發生事故云云，然台北縣政府
    消防局救護紀錄表中，救護原因僅勾選機車，經細查該表框
    欄位內尚有駕駛、乘客、行人等欄位均未勾選，顯見原告究
    係騎車或行走於路邊被其他機車或車輛撞擊或是乘載第三人
    所駕動力工具而發生車禍等因素，均未確定，被告斷章取義
    ，而就此爭執部分，台北縣政府消防局救護人員丁○○則稱
    ：「‧‧救護當時並無原告之機車，無法證明原告有酒後騎
    機車」，在在顯示原告並無酒後騎乘機車之事實，足見被告
    前開所辯，並不足採。
３、被告既稱原告乃酒後騎車肇事，試問所騎機車車籍資料為何
    ？茍原告有酒後騎車，即涉有公共危險罪嫌，轄區警察豈會
    漠視法令，未對原告實施刑事偵查？益見被告抗辯稱原告酒
    後駕車云云，並不足取。
二、被告抗辯：
(一)、原告雖稱受傷倒臥於亞東醫院前云云，然其所主張之受傷倒
    臥何以發生，原告並未說明，被告亦無從得悉是否有系爭保
    險契約第4 條承保範圍：「被保險人於保險期間內，因遭受
    意外傷害事故，致其身體蒙受傷‧‧」之承保事故發生。
(二)、況依亞東醫院提出之原告93年8 月13日病歷記載共六項：「
    １、腦內出血２、糖尿病３、Epileposy４、受傷後之蜘蛛
    網膜下、硬腦膜下及硬腦膜外出血５、水腦症６、其他顱神
    經損傷。」，其中病歷記載第三項之「Epilepsy」即「癲癇
    」，而酒精中毒可能引發癲癇發作，至於病歷記載第二、五
    項之「糖尿病」及「水腦症」均係慢性病並非意外事故所導
    致，另病歷記載第一、四項之「腦內出血」、「受傷後之蜘
    蛛網膜下、硬腦膜外出血」於92年7 月9 日之病歷並未經載
    ，可能係癲癇症發作撞擊他物而受傷，因病歷並無詳細之記
    載無法得知有何「意外」事故發生，依此，原告未證明有「
    意外」之保險事故發生。
(三)、又依據亞東醫院之「急診病歷」記載，92年7 月9 日17時55
    分原告到院之情形為：「１、traffic accident﹙交通事故
    ﹚２、conscious drowsy﹙昏昏欲睡﹚３、alcoholism﹙酒
    精中毒﹚」；再依當天原告至亞東醫院之「生化檢驗報告」
    ，血液中之酒精含量為177mg/d1，即呼氣中酒精濃度每公升
    含量為0.885mg ，此數值超過交通道路安全標準0.25及公共
    危險罪酒精濃度0.55之標準甚多；復核諸93年7 月9 日「台
    北縣政府消防局救護紀錄表」之記載摘要：「發生地點：亞
    東醫院前，求救原因：交通事故、機車文字補述：患者無外
    傷病患主訴：肢體無力，疼痛意識狀況：迷糊﹙對聲音有反
    應﹚」；再依諸原告特別代理人即原告配偶乙○○代原告填
    寫「出險初步報告書」上記載：「當事人丙○○自板橋騎機
    車要回至土城家中時，經過板橋南雅路湳子站捷運施工時…
    」。此處記載與台北縣政府消防局救護案類受理記錄單之記
    載相符，依該記錄單：『救護類別：車禍事故地點：板橋市
    ○○路亞東醫院前。報案時間：17:43 』，若丙○○未騎機
    車，其配偶乙○○焉可能貿然將之填入，必然會主張其係遭
    機車撞傷，不可能記載「自板橋騎機車要回土城家中」之陳
    述等稽證，實可確定原告丙○○係因酒醉騎乘機車而發生事
    故，從而，原告既係酒後騎車，酒測值已逾道路交通安全法
    令之吐氣酒精濃度0.25mg/l，公共危險罪之標準0.55mg/l，
    依據系爭保險契約第18條「除外責任(一)」規定：「被保險人
    直接因下列事由致成死亡、殘廢或傷害，本公司不負給付保
    險金的責任：２、被保險人「犯罪行為」３、被保險人飲酒
    後駕（騎）車，其吐氣或血液所含酒精成份超過道路交通法
    令規定標準者。」等條款規定，被告不負給付保險金的責任
    甚明。
(四)、至原告雖提出消防局頂埔分隊隊員丁○○之談話錄音，欲證
    明原告當天未騎機車，然依證人丁○○到庭證述：「因為原
    告倒在機車旁…. ，那部機車後來如何處理我不清楚，我們
    只負責救護」之陳述可推斷，原告當時車禍事故有三種情形
    １、原告被機車撞倒，車主棄車逃逸。２、原告係機車乘客
    ，另有他人駕車，因事故發生，車主逃逸。３、原告騎機車
    ，在該處倒地。若係以上第1 種情形，原告為何不以車追人
    找出肇事者？若係第2 種情形，不但可以以車追人，更可由
    當天共同聚餐飲酒之同夥人處得知，原告坐何人車離開？原
    告均不能證明以上何一種情形，合理之推斷，祗有第3 款情
    形，此一情形與「出險報告書」之記載相同，足見該等出險
    報告書上由原告特別代理人所為記載「當事人丙○○自板橋
    騎機車要回至土城家中時，經過板橋南雅路湳子站捷運施工
    時」等陳述，應與事實相符可以採信，即本件原告係酒後駕
    騎機車倒地，因酒測值已達不能安全駕駛之標準，對於其所
    主張之受傷，保險契約已除外不保，故被告對原告無賠償責
    任無疑。
(五)、另原告係酒醉騎車發生事故，符合除外責任不保條款規定，
    被告不負給付保險金之責，業如前述，是縱原告提出中華民
    國身心障礙手冊及「重大傷病免自行部分負擔證明卡」，然
    原告仍未證明有何因保單所承保之「意外」事故所致之傷害
    造成，而依前開病歷所示，原告除患有水腦症、癲癇、糖尿
    病外，尚感染herpes﹙疹﹚，此四種慢性病均可能造成身
    體上若干機能之障礙或喪失，原告到底喪失那些機能？因何
    而起，原告語焉不詳，亦未有任何證明，尚不能以其在酒後
    騎車發生事故即主張保險人應對其慢性病所致之疾病結果負
    責。從而，除非原告能證明除酒醉騎車摔倒外，另有「非由
    疾病引起之外來突發事故」，並證明因而致原告殘廢，否則
    實難謂被告應負賠償責任。並聲明：原告之訴駁回。
三、原告主張台北縣土城市公所與被告訂立系爭土城市民意外傷
    害保險契約，約定以設籍台北縣土城市滿半年之市民，或出
    生滿15日且其父、母親之一方設籍台北縣土城市滿六個月之
    市民為被保險人，於保險期間﹙自92年1 月1 日凌晨零時起
    至同年12月31日午夜24時止﹚內，被保險人因遭受意外傷害
    事故，致其身體蒙受傷害而致殘廢或死亡時，被告給付一般
    身故殘廢保險金，原告為符合前開系爭保險契約之被保險人
    ，於保險期間內之92年7 月9 日下午16時許，為路人發現受
    傷倒臥於亞東醫院前，即台北縣板橋市○○○路湳子站捷運
    施工處，經送亞東醫院急診為豆狀核顱內出血、硬腦膜下腔
    出血、顱骨骨折等傷害，造成多重聲、肢障礙等情，業據原
    告提出中華民國身心障礙手冊、殘廢等級與保險金給付表為
    憑，並有台北縣土城市公所93年9 月8 日北縣土社字第0930
    028404號函所附系爭保險契約書、保險單等在卷可參，復有
    亞東紀念醫院93年9 月15日亞歷字第0936410414號函所附原
    告急診病歷資料在卷可稽，且為被告所不爭執，堪信原告此
    部份主張屬實；惟原告主張其係於保險期間內遭受意外事故
    造成，被告應依約給付保險金等情，則為被告所否認，並以
    前詞置辯。
四、按意外傷害保險乃相對於健康保險，健康保險係承保疾病所
    致之損失；而意外傷害保險則在承保意外傷害所致之損失。
    人之傷害或死亡之原因，其一來自內在原因，另一則為外在
    事故﹙意外事故﹚。內在原因所致之傷害或死亡，係指被保
    險人因罹犯疾病、細菌感染、器官老化衰竭等身體內部因素
    所致之傷害或死亡；至外來事故﹙意外事故﹚，則係指內在
    原因以外之一切事故而言，其事故之發生為外來性、偶然性
    ，而不可預見，除保險契約另有特約不保之事項外，意外事
    故均屬意外傷害保險所承保之範圍﹙最高法院93年度台上字
    第2468號判決意旨參照﹚。查：本件原告就其於前開時地，
    受有豆狀核顱內出血、硬腦膜下腔出血、顱骨骨折等外在原
    因造成之傷害事實，業據其提出中華民國身心障礙手冊、全
    民健康保險證明卡、診斷證明書等為證，並有前開亞東紀念
    醫院函文所附急診病歷資料在卷可稽，是原告對所受傷害係
    外來事故已為相當之舉證，並可信實，從而，原告主張發生
    系爭保險契約之意外傷害保險事故，可以認定。
五、次按主張法律關係存在之當事人，僅須就該法律關係發生所
    須具備之特別要件，負舉證之責任，至於他造主張有利於己
    之事實，應由他造舉證證明，有最高法院48年台上字第887
    號判例意旨可資參照。本件原告既已就其遭受意外傷害事故
    致成殘廢之事實為舉證，業如前述，則被告抗辯稱原告行為
    符合系爭保險契約酒後駕車之除外責任規定不予理賠乙節，
    自應由被告舉證證明，若被告能就此除外責任事由舉證證明
    ，原告之訴即無理由。查：
(一)、按被保險人直接因被保險人飲酒後駕﹙騎﹚車，其吐氣或血
    液所含酒精成份超過道路交通法令規定標準致成死亡、殘廢
    或傷害時，保險人不負給付保險金的責任，系爭保險契約第
    18 條 第1 項第3 款定有明文，此據被告提出系爭保險契約
    在卷可參；次按汽車駕駛人有飲用酒類或其他類似物後其吐
    氣所含酒精濃度超過每公升○‧二五毫克或血液中酒精濃度
    超過百分之○‧○五以上者，不得駕車，道路交通安全規則
    第114條第1項2款亦有明定。
(二)、原告於93年7 月9 日受傷後送往亞東紀念醫院急診時，經醫
    院急診檢驗室對原告做血液酒精度檢驗，其檢驗值177mg/dl
    ，換算成吐氣酒精濃度為0.708mg/ l等情，有財團法人亞東
    紀念醫院94年1 月17日亞歷字第0946410030號函在卷可參，
    是原告於遭受前開意外事故當時，其吐氣所含酒精濃度超過
    每公升○‧二五毫克之道路交通安全規則第114 條第1 項2
    款規定乙節，首堪認定。
(三)、又本件意外事故係原告自行騎車跌倒造成之事實，此觀諸被
    告所提出原告所不否認文書真正之原告特別代理人乙○○向
    原告聲請理賠之出險初步報告書上，由原告之女在出險情形
    欄上記載「當事人丙○○由板橋『騎機車』要回至土城家中
    時，行經板橋南雅南路湳子站捷運施工處時，不知因何故？
    ？？被發現時，人已倒在捷運施工處旁的地上，經由路人送
    至亞東醫院急救，當事人顱內大量出血，情況一度危急，甚
    至有生命上的危險。」之記載，參酌證人即原告遭受前開意
    外事故時至現場救護之台北縣政府消防局隊員丁○○於本院
    94年5 月5 日審理時到庭證稱：「﹙問：92年7 月9 日台北
    縣政府消防局救護紀錄上丁○○之簽名是否你親簽﹙提示並
    告以要旨﹚？是的，沒有錯。﹙問：該份救護紀錄中，關於
    求救原因為何勾選「交通事故、機車」，而非其他諸如路倒
    、酒醉等原因？是依據何種消息來源而勾選前開選項？現場
    原告身旁是否有看到機車停放？當時原告之精神狀態如何？
    可否對答？﹚證人因為我們是依當時的現場狀況記載，因為
    原告倒在機車旁，因為我們看他外觀沒有受傷，所以我們這
    樣記載。當時附近是否有工地施工我已經記不得了，當時原
    告無法與我們對答，我問他名字，他無法回答，只有呻吟‧
    ‧我是因為原告當時躺在一部機車旁，那部機車有無受損我
    忘記了，我記載交通事故是因為原告旁邊有交通工具機車，
    那部機車後來如何處理我不清楚，我們只負責救護。」等語
    ，證人丁○○所述原告發生前開意外事故當時，身旁確停有
    機車一輛之事實，與前開出險初步報告書上記載，原告乃騎
    機車返回土城家中時遭受意外事故之過程、現場狀況相合，
    足徵前開由原告之女所填寫出險初步報告書上之記載，應與
    事實相符，可以信實；再參以卷附原告於亞東紀念醫院92年
    7 月9 日之急診護理記錄單上載有：「友人說中午有喝酒」
    之紀錄及原告於遭受前開意外事故當時，其吐氣所含酒精濃
    度已超過每公升○‧二五毫克之道路交通安全規則第114 條
    第1 項2 款規定，已如前述，俱徵被告抗辯本件意外事故係
    原告酒後自行騎車跌倒造成等語，可以採信；至原告雖提出
    其與丁○○之電話錄音暨錄音譯文，欲證明原告並無酒後駕
    車，經本院受命法官當庭撥放原告所提出之前開錄音光碟，
    證人丁○○亦不否認原告所提出之錄音光碟內容確為渠與發
    話者之對話，然核諸該電話錄音中，丁○○乃稱：「我們現
    在儘量不要填酒駕，因為我們也沒有辦法證明他酒駕，所以
    我們不會去填寫‧‧」等語，此有原告所提出之電話錄音譯
    文在卷可參，並經本院受命法官當庭勘驗屬實，是丁○○雖
    稱無法證明原告有酒後騎機車等語，然其顯僅係依其至急救
    現場時所見原告業已倒臥於機車狀況旁之現狀記載救護紀錄
    ，方為前開陳述，自尚無從執丁○○前開陳述，作何有利原
    告主張其遭受意外事故時並無騎車云云之認定。
(四)、況原告特別代理人雖稱原告事故當天並沒有騎機車出去，前
    開出險初步報告書上之記載乃因原本以為原告當時是騎機車
    ，結果接到原告在醫院的通知，要去醫院時才發現機車還在
    ﹙家﹚樓下，寫前開出險單時，是想隨便寫寫，反正原告已
    有受傷的事實云云，然原告特別代理人自陳原告出事當天92
    年7 月9 日約下午7 點左右，接到通知原告出事，也是當天
    就去看原告，當天就知道原告沒有騎機車出去﹙見本院94年
    3 月17日準備程序筆錄﹚，茍其前開所述屬實，何以原告特
    別代理人於92年7 月9 日知悉原告遭受意外事故時並未騎機
    車後之93年3 月10日出險初步報告書出險情形欄上仍行記載
    原告乃騎機車返家途中遭受前開意外事故？足見原告前開所
    述，顯悖事理，並不足採，益徵被告抗辯原告乃酒後騎車摔
    倒成傷等語，可以採信。
(五)、另原告前主張其與南山人壽保險股份有限公司﹙下稱南山人
    壽公司﹚間訂有人身意外傷害保險契約，因於前開時地遭受
    意外事故受傷致殘廢，因而向本院對南山人壽公司提起請求
    給付保險金之訴訟，業經本院於94年3 月3 日以93年度保險
    字第25號判決原告之訴駁回等情，亦有本院前開判決在卷可
    稽，附此敘明。
(六)、綜上，本件意外事故應係原告飲酒後騎車不慎跌倒所致，又
    原告於事發送醫後體內血液酒精濃度檢驗值經換算吐氣酒精
    濃度為0.708mg/l ，顯超過道路交通安全規則第114 條第1
    項第2 款：「飲用酒類或其他類似物後其吐氣所含酒精濃度
    超過每公升0.25毫克」之標準，已如前述，是被告抗辯原告
    受傷情事符合系爭保險契約第18條第1 項第3 款：「被保險
    人直接因被保險人飲酒後駕﹙騎﹚車，其吐氣或血液所含酒
    精成份超過道路交通法令規定標準致成死亡、殘廢或傷害時
    ，保險人不負給付保險金的責任」之除外情形，其得以拒付
    意外傷害保險金乙節，洵屬有據，為有理由。
六、從而，原告依保險契約之法律關係訴請被告給付保險金900,
    000 元及自93年3 月25日起至被告清償時止，按週年利率一
    分計算之遲延利息，即無理由，應予駁回。
七、本件判決基礎已臻明確，兩造其餘攻擊防禦方法，經審酌後
    ，核與判決結論無影響，爰不一一論列，併此敘明。
八、據上論結：本件原告之訴為無理由，依民事訴訟法第385 條
    第1 項前段、第78條，判決如主文。
中　　華　　民　　國　　94　　年　　7 　　月　　29　　日
                  民事第三庭審判長法  官  陳映如
                                  法  官  陳麗玲
                                  法　官　陳明偉
以上正本係照原本作成
如對本判決上訴，須於判決送達後20日內向本院提出上訴狀
中　　華　　民　　國　　94　　年　　7 　　月　　29　　日
                                  書記官　馬文慶
